臺北高等行政法院判決
　　　　　　　　　　　　　　　　　　 95年度訴字第03049號
　　　　　　　　　　　　　　　.
原　　　告　蔡碧珠即三兆汽車商行
訴訟代理人　丁○○
被　　　告　臺北市政府
代　表　人　甲○○（市長）
訴訟代理人　乙○○
　　　　　　丙○○
上列當事人間因確認行政處分無效事件，提起行政訴訟。本院判
決如下：
　　主  文
原告之訴駁回。
訴訟費用由原告負擔。
　　事  實
一、事實概要：
    被告為減少遊動廣告物車輛長期停放於臺北市道路，占用有
    限路邊停車資源，並提高臺北市路邊停車格位週轉率，於民
    國（下同）93年8 月6 日至94年7 月13日分4 階段，禁止遊
    動廣告物車輛停放臺北市路段。原告以被告上述第4 階段94
    年7 月13日府交三字第09405898300 號令：「自94年8 月1
    日零時起禁止遊動廣告物車輛於每日上午7 時至下午9 時（
    國定例假日除外）停放本市○○道路」（下稱原處分）無效
    為由，於95年5 月15日向被告請求確認無效，經被告於95年
    6 月2 日函復為有效行政處分後，提起本件行政訴訟。
二、兩造聲明：
  (一)原告聲明求為判決：
    1.確認臺北市政府94年7 月13日府交三字第09405898300號
      公告，內容主旨「遊動廣告物車輛」自94年8 月1 日起於
      每日上午7 時至下午9 時止（國定例假日除外）停放臺北
      市○○道路之行政處分無效。
    2.訴訟費用由被告負擔。
  (二)被告聲明求為判決：
    1.原告之訴駁回。
    2.訴訟費用由原告負擔。
三、兩造之爭點：
　(一)原告主張之理由：
    1.按「遊動廣告車輛」行政法上之義務，其構成要件，規範
      懲處違規效果非依「地方制度法」規定之自治條例制定，
      其公告要非合法。最高行政法院94年11月份庭長法官聯席
      會議決議及95年度判字第358 號裁判意旨，明確宣示限制
      地方自治區域人民之權利義務事項，應以「自治條例」定
      之，既具體又明確。被告不許巧立名目，自為解釋其適用
      法律之空間，或稱之法律漏洞之補充。
    2.原處分規範對象係「遊動廣告物車輛」，然其規範「遊動
      廣告車輛」之實體法上行政義務，係依據台北市政府90年
      12月25日府法三字第09018551300 號令發布公告。其遊動
      廣告之實體法，非以自治條例規範定義。被告制定之「自
      治規則」內容有關「遊動廣告」之相關管理及限制規範，
      其對人民即原告，在法律實體層面是否足夠有效，據以限
      制人民有關「營業權」之行使，自當由法院依法判斷。另
      原告僅順提示「法律保留原則及工作權」事項相同意旨政
      府如因「公益」所需，得限制人民權利義務時，需受法律
      保留原則拘束，此為行政法之重大原則之一，政府施政不
      得違背。
    3.又按行政罰法第1 條：「違反行政法上義務而受罰鍰、沒
      入或其他行政罰之處罰時，適用本法。」第2 條第1 款末
      段：「本法所稱其他種類行政罰，指下列裁罰性之不利處
      分：禁止申請或其他限制或禁止為一定行為之處分。」第
      4 條：「違反行政法上之處罰，以行為時之法律或自治條
      例有明文規定者為限。」第6 條：「在中華民國領域內違
      反行政法上義務應受處罰者，適用本法。」行為時行政罰
      法之規定如上。是被告規範「遊動廣告」之行政義務非由
      「自治條例」制定，事屬明確。
    4.「台北市廣告物暫行管理規則」內容旨稱「遊動廣告」部
      分之有關須經申請程序始得設置及其相關管理規範、定義
      要件等等皆非屬自治條例制定，自不能依此，處分原告非
      依申請不能設置，為發動行政執行法之「代履行」，強制
      拆除原告車體上廣告物之高權行政干預措施。是原處分程
      序上合法，然「遊動廣告車輛」之定義、構成要件皆非由
      「自治條例」規範形成，是被告違反法律保留原則，侵害
      原告之工作權及營業權，任意禁止原告所有車輛（定義為
      遊動廣告），停放台北市市區○○道路。被告恣意違反行
      政罰法、地方制度法第30條第2 項規定相關規定亦屬顯然
      。
    5.被告指摘原告之「遊動廣告」，佔用停車格位、影響廣大
      民眾停車空間及侵害其他人民停車、影響停車秩序進而有
      違公益等情事，並無輔以道路歷來相關停車資訊，只憑少
      數市長信箱之市民檢舉信函，即認定原告妨害其他市民權
      益。違反「比例原則」及「法律保留」原則。
    6.原告名下所有車輛，是否為「遊動廣告車輛」，原告自應
      予爭執，（應依法律或自治條例確認）行政機關有規範裁
      量之權力，然依上開法律、解釋文等之闡釋，被告舉發取
      締原告，皆謂原告違反所謂「遊動廣告」管理之規範，然
      被告依「自治規則」位階規範限制原告（93年10月1 日、
      北市交三字第09334434900 號函釋），牴觸行政罰法明定
      人民之「行政義務」，係由「法律或自治條例」所規範之
      規定，已是不爭之事實。原告並不否認系爭車輛有廣告之
      事實（此為人民依憲法保障之工作權利），惟爭執屬遊動
      廣告「實體法」規範部分，何謂遊動廣告，屬人民行政法
      上之義務，應予以管理。然其規範實體法規中並無「行政
      罰法」所稱法律或自治條例者，是被告施政以「台北市廣
      告物暫行管理規則」（自治規則）而非屬自治條例位階去
      做規範限制，擺明顯違反司法院釋字第402 號解釋及行為
      時行政罰法第4 條規定。
    7.末按「遊動廣告」事項屬人民實體法行政法上義務應無疑
      義，一旦經地方自治團體即議會制定，合法公告發布，原
      告自不多贅言與爭執，是必須遵守。與依法律發布公告命
      令禁止停放市區道路等行政限制措施，為屬兩事，不可混
      為一談。一為實體法一為程序法，就程序規範而言，被告
      並無瑕疵或違法，但就實體法部份，一件「行政處分」之
      作成，一定包含「確認與下命」，確認原告車輛為「遊動
      廣告車輛」，後始下命該車輛不能停放市區道路，然其「
      確認處分」師出無名，怎能成立「下命處分」之拘束限制
      。
　(二)被告主張之理由：
    1.原處分為合法且有效行政處分：
      (1)路邊停車格位主要目的係供不特定大眾做為短暫停放之
        用，而部分遊動廣告車業者竟以老舊車輛充作遊動廣告
        車輛，以遊動廣告為名，而占用停車格位，行固定廣告
        之實，占用大眾有限停車資源，行其營業私利行為，已
        造成有停車需求民眾之不便及抱怨。被告為減少遊動廣
        告物車輛長期停放於市區道路，占用有限路邊停車資源
        ，並提高臺北市路邊停車格位週轉率，依據道路交通管
        理處罰條例第5 條規定（為維護道路交通安全與暢通，
        公路或警察機關於必要時，得就某線道路或某線道路區
        段禁止停車）及市區道路條例第28條（市區道路主管機
        關於必要時，得限制道路之使用）規定，發布命令自94
        年8 月1 日起禁止遊動廣告車輛每日上午7 時至下午9
        時停放臺北市○○道路（國定例假日除外），此命令之
        發布係依法律授權所為，且為維護道路交通之暢通所必
        要，尚符比例原則，亦與前揭法條之立法意旨無違背，
        應不生違反法律保留原則之問題。況交通部94年6 月23
        日交路字第0940006901號函略以：「．．．倘基於維護
        交通秩序之必要，可以設置標誌或公告方式限制停車，
        並對違反規定者，援引道路交通管理處罰條例適當條文
        予以處罰．．．」，即交通部亦認同交通主管機關得本
        於職權以公告方式限制及處分長久占用路邊停車格位之
        遊動廣告車輛。
      (2)又道路交通管理處罰條例第5 條及市區道路條例第28條
        規定，係為發揮因地制宜效果，授權主管機關得斟酌當
        地實際狀況，於必要時，得限制道路之使用。而遊動廣
        告原核准設立意旨，在於以遊動方式進行廣告宣傳，如
        長期占用停車格位，業已變相以固定廣告利用公共空間
        進行宣傳，與被告原許可目的有違。基於遊動廣告應於
        營業時段內，以遊動方式進行廣告行銷，且考量臺北市
        停車之需求較其他縣市更為殷切，被告基於維護道路交
        通順暢之必要性，限制遊動廣告車輛營業時間範圍內（
        上午7 時至下午9 時；國定例假日除外）不得停放於臺
        北市道路，是系爭行處分法律授權正當，為有效行政處
        分。
    2.原處分之程序及目的合理、正當、必要，且符合比例原則
      ：
      (1)被告以禁止遊動廣告車輛禁停放路段方式紓解該等車輛
        長時間占用停車格位問題，係分4 段階段，以溫和漸進
        調整措施實施。惟業者仍以覆蓋廣告物或互換車輛方式
        遂行占用停車格位之實，為將有限公有停車格位資源確
        實發揮其行政目的（提供不特定民眾臨時停車），被告
        遂進行最後之第4 階段。先於94年5 月19日公告「自94
        年8 月1 日零時起禁止遊動廣告車輛於每日上午7 時至
        下午9 時（國定例假日除外）停放本市道路」之命令（
        草案），並於94年6 月1 日刊登本府夏字第43期公報發
        布且函知各家遊動廣告業者，94年6 月23日又依行程序
        法召開公告說明會，一切行政程序完備，始於94年7 月
        13日發布命令，是原處分之程序合理、正當。
      (2)前揭命令係維護有限停車資源（公眾用路權）、道路秩
        序及市容景觀之行政目的，並非禁止遊動廣告業者從事
        廣告行業或有損害其遊動廣告運作方式，故並無原告指
        稱剝奪其「營業權」情事。又該項禁停措施不含國定例
        假日，已衡酌被告維護道路交通公益目的及兼顧遊動廣
        告業者私益，可謂以最輕微之手段達成衡平公、私益之
        目的，符合比例原則。是原處分之目的正當、必要。
      (3)至廣告物管理部分，被告為維護公共安全、交通秩序及
        都市景觀，本於自治職權事項爰依地方制度法第18條第
        1 項第10款略以：「下列各款為直轄市自治事項：．．
        ．一○關於交通及觀光事項如下：(一)直轄市道路之規劃
        、建設及管理。(二)直轄市交通之規（劃、營運及管理。
        (三)直轄市觀光事業。．．．」及同法第25條略以：「直
        轄市、縣市）、鄉（鎮、市）得就其自治事項或依法律
        及上級法規之授權，制定自治法規。．．．」訂定「臺
        北市廣告物暫行管理規則」以有效管理設置本市之廣告
        物（含遊動廣告）。綜上所述，原處分係依道路交通管
        理處罰條例第5 條及市區道路條例第28條授權所發布之
        命令，並無行政程序法第111 條第1 項第7 款無效之情
        事，且程序、目的均正當、合理及必要，係屬有效行政
        。本件原告之訴應為無理由，請依法駁回原告之訴。
　　理  由
一、本件原告起訴時，被告之代表人為馬英九，嗣於訴訟進中變
    更為甲○○，茲由新任代表人聲明承受訴訟，核無不合，應
    予准許，合先敘明。
二、原告起訴主張: 原處分實體法上之行政義務，係由被告90年
    12月25日府法三字第09018551300 號令、「台北市廣告物暫
    行管理規則」第3 條、第7 款所定義之「遊動廣告」，其定
    義及構成要件，顯然違反「行政程序法」第111 條第1 項第
    7 款「行政罰法」第4 條暨臺北市法規標準自治條例第3 條
    、第1 項之規定，已構成行政處分無效之情形，爰提起本件
    行政訴訟，求為判決如聲明所示云云。
三、被告則以: 被告為減少遊動廣告物車輛長期停放於市區道路
    ，占用有限路邊停車資源，並提高臺北市路邊停車格位週轉
    率，依據道路交通管理處罰條例第5 條規定及市區道路條例
    第28條規定，發布命令自94年8 月1 日起禁止遊動廣告車輛
    每日上午7 時至下午9 時停放臺北市○○道路（國定例假日
    除外），係依法律授權所為，且為維護道路交通之暢通所必
    要，尚符比例原則，亦無違反法律保留原則，原處分核無違
    誤，原告之訴為無理由，求為判決駁回原告之訴等語，資為
    抗辯。
四、按確認行政處分無效及確認公法上法律關係成立或不成立之
    訴訟，非原告有即受確認判決之法律上利益者，不得提起之
    ，行政訴訟法第6 條第1 項有明文規定。由於法律上所謂的
    無效，向來被解釋為自始、當然無效，所以為維護法安定性
    ，國家行為存續本身所具有的公益性，以及國家權威，傳統
    的行政法理論與實務均傾向於縮減無效行政處分的範圍。按
    行政程序法第111 條規定：「行政處分有下列各款情形之一
    者，無效︰一、不能由書面處分中得知處分機關者。二、應
    以證書方式作成而未給予證書者。三、內容對任何人均屬不
    能實現者。四、所要求或許可之行為構成犯罪者。五、內容
    違背公共秩序、善良風俗者。六、未經授權而違背法規有關
    專屬管轄之規定或缺乏事務權限者。七、其他具有重大明顯
    之瑕疵者。」第110 條第3 項規定：「無效之行政處分自始
    不生效力。」由以上規定可知，上開規定即係承受德國通說
    所謂明顯理論而來，亦即如行政處分有特別重大、明顯的瑕
    疵，一般理智、謹慎的市民，依其一切足以斟酌的情況，在
    合理判斷上均可辨別出瑕疵的存在，則歸於無效；反之，瑕
    疵倘未達到重大、明顯境地，則行政處分依然有效，只是得
    撤銷。
五、本件原告主張原處分違反法律保留原則、比例原則，行政罰
    法第4 條及臺北市法規標準自治條例第3 條第1 項之規定，
    顯係無效云云。惟查:
(一)、道路交通管理處罰條例第5 條及市區道路條例第28條規定，
    授權主管機關得斟酌當地實際狀況，於必要時，限制道路之
    使用。遊動廣告原係以遊動方式進行廣告宣傳，如長期占用
    停車格位，已變相以固定廣告利用公共空間方式進行宣傳，
    與原許可目的有違。被告基於維護道路交通順暢之必要性，
    限制遊動廣告車輛營業時間範圍內（上午7 時至下午9 時；
    國定例假日除外）不得停放於臺北市道路，並無逾越或牴觸
    道路交通管理處罰條例第5 條及市區道路條例第28條規定之
    授權範圍及立法意旨。
(二)、按違反行政法上義務之處罰，以行為時之法律或自治條例有
    明文規定者為限，行政罰法第4 條固定有明文。原處分僅係
    公告：「自94年8 月1 日零時起禁止遊動廣告物車輛於每日
    上午7 時至下午9 時（國定例假日除外）停放本市○○道路
    」，並未對原告裁處行政罰，原告主張原處分違反行政罰法
    第4 項規定，尚非可採。又原告縱有違反道路交通管理處罰
    條例第56條第1 項第9 款及第2 項規定之行為，遭主管機關
    處罰，核屬道路交通管理處罰條例第87條所指應由管轄地方
    法院審判之違規處分範圍，非屬行政法院之審判權限，要與
    原處分是否違反行政罰法第4 條規定無關。
(三)、「人民之財產權應予保障，憲法第15條設有明文。惟基於增
    進公共利益之必要，對人民依法取得之土地所有權，國家並
    非不得以法律為合理之限制。道路交通管理處罰條例第82條
    第1 項第10款規定，在公告禁止設攤之處擺設攤位者，主管
    機關除責令行為人即時停止並消除障礙外，處行為人或其雇
    主新台幣1200元以上2400元以下罰鍰，就私有土地言，雖係
    限制土地所有人財產權之行使，然其目的係為維持人車通行
    之順暢，且此限制對土地之利用尚屬輕微，未逾越比例原則
    ，與憲法保障財產權之意旨並無牴觸。」司法院釋字第564
    號解釋意旨揭櫫在案。查被告為減少遊動廣告物車輛長期停
    放於市區道路，占用有限路邊停車資源，並提高臺北市路邊
    停車格位週轉率，以原處分限制遊動廣告車輛營業時間範圍
    內（上午7 時至下午9 時；國定例假日除外）不得停放於臺
    北市道路，其目的係維護道路交通之順暢，參照上述司法院
    釋字第564 號解釋核此限制尚屬適當，並未逾越比例原則。
    況原處分並非禁止遊動廣告業者從事廣告行業或有損害其遊
    動廣告運作方式，是原告主張剝奪其營業權及工作權云云，
    委無可採。
(四)、再者，原告主張原處分有上開違法事由，非有依一般人合理
    之判斷甚為明顯而一目了然之瑕疵，揆諸前揭規定及說明，
    尚難認原處分無效。
六、綜上所述，原告之主張，尚無可採，其以原處分有行政程序
    法第111 條第7 款規定之無效原因，提起本件確認之訴，為
    無理由，應予駁回。
據上論結，本件原告之訴為無理由，爰依行政訴訟法第98條第3
項前段，判決如主文。
中　　華　　民　　國　　96　　年    6 　月　   21    日
                        第一庭審判長 法  官  王立杰
                                     法  官  劉錫賢
                                     法  官　林惠瑜
上為正本係照原本作成。
如不服本判決，應於送達後20日內，向本院提出上訴狀並表明上
訴理由，如於本判決宣示後送達前提起上訴者，應於判決送達後
20日內補提上訴理由書（須按他造人數附繕本）。
中　　華　　民　　國　　96　　年　　6 　月　   21   日
                                     書記官  劉道文
